臺灣高等法院臺南分院刑事判決　 95年度重上更(一)字第550號
上　訴　人
即自訴人　　乙○○
上　訴　人
即自訴人　　甲○○
共　　　同
自訴代理人　林維毅　　律師
被　　　告　丙○○○
輔　佐　人　丁○○
上列上訴人因被告偽造有價證券案件，不服臺灣臺南地方法院八
十九年度自緝字第四六號中華民國九十二年六月三十日第一審判
決，提起上訴，判決後，經最高法院第一次發回更審，本院判決
如下：
    主  文
上訴駁回。
    理  由
一、自訴意旨略以：(一)被告丁○○（業經判決無罪確定）、丙○○○兩人係夫妻並在台南縣永康市○○○路二四二巷四弄七
    十一號共同經營登南工業社，登記之負責人則為被告丁○○
    。被告丙○○○於民國（下同）八十年六月四日以新台幣（
    以下同）二百餘萬元之價格購買台南縣安定鄉○○○段一七
    七七地號農地（以下簡稱系爭農地），並於八十年六月二十
    九日信託登記在自訴人乙○○名下。詎被告二人於八十年一
    月下旬共同為使自訴人乙○○作為其等向外借款之義務人兼
    連帶債務人而將系爭農地設定三百萬元之抵押權與李博淵，
    明知自訴人乙○○並無同意之可能，即於八十年一月二十七
    日推由被告丙○○○出面至台南縣永康市○○○路三八一巷
    七十七弄二十八號自訴人乙○○受僱工作之工廠，向乙○○
    詐稱：「我們現在這塊農地上申請蓋工廠，但是因為這塊農
    地是用妳的名義登記，所以必須要妳親自前去辦理申請手續
    ，這些妳不懂也沒有關係，妳只要跟我一起去出個面讓承辦
    的人員看一看就可以了，剩下的一切就由我來申請辦理，不
    過為了辦理需要，妳要將印鑑章交給我使用，過幾天我就會
    把印鑑章還給妳了」云云。乙○○受上開說詞所詐致誤以為
    真而允諾偕同被告丙○○○同往配合辦理申請蓋工廠之手續
    ，由於自訴人乙○○既不識字、又不懂國語、更不諳政府各
    部門職掌，被告丙○○○遂利用自訴人乙○○此等弱點而僅
    讓自訴人乙○○於戶籍員面前亮相後即要乙○○退至一旁稍
    坐等候，並由被告丙○○○以國語與戶籍員交談辦理，未料
    被告丙○○○所代自訴人乙○○辦理之手續竟是要使用於「
    設定以乙○○為義務人兼連帶債務人之三百萬元抵押權」用
    途之設立印鑑登記並請領印鑑證明書，而非其向自訴人乙○○所稱之申請蓋工廠之手續，是被告二人自有共同偽造「乙○○之八十年一月二十七日印鑑設立申請書暨印鑑證明申請
    書」之私文書之行為，並有使公務員（將不實事項）登載於
    職務上所掌之公文書（即印鑑證明書）之行為。被告二人於
    向自訴人乙○○詐取印鑑章並向戶政機關詐領乙○○之戶鑑
    證明後，隨即冒用自訴人乙○○之名義將自訴人乙○○做為
    「義務人兼連帶債務人」而偽造土地登記申請書、抵押權設
    定契約書並盜蓋乙○○之印鑑章於上，使台南縣新化地政事
    務所承辦之公務員，將自訴人乙○○擔任上述三百萬元抵押
    權設定登記之「義務人兼連帶債務人」之不實事項登載於職
    務上所掌之土地登記簿，同時被告等並盜蓋自訴人乙○○之
    印章而冒以自訴人乙○○之名義偽造簽發「共同發票人為丙○○○、丁○○、乙○○；金額三百萬元」之本票乙紙交予
    李博淵做為上開抵押權之債權憑證。數日後被告丙○○○將
    上開印章返還予自訴人乙○○並稱申請蓋工廠的手續已經辦
    好了云云，自訴人乙○○未予詳察致始終被矇在鼓裡，是被
    告等之所為復共同觸犯行使偽造私文書罪、使公務員登載不
    實罪及偽造有價證券罪。(二)嗣後於八十七年七月間，李博淵
    欲將其設定於系爭農地之三百萬元抵押權讓與予其妹鄭李櫻
    葉，李博淵及鄭李櫻葉即要求被告丙○○○應出具內容為「
    丙○○○、乙○○同意李博淵將三百萬元抵押權移轉予鄭李
    櫻葉」並加蓋乙○○之印鑑章於上之同意書暨提供乙○○之
    印鑑證明俾彼等辦理抵押權讓與手續。被告等為不使自訴人
    乙○○得悉內情，復以相同手法，先行偽刻自訴人乙○○之
    印章乙枚，而後推由被告丙○○○暗中攜帶偽刻之乙○○印
    章於八十七年七月二十三日再度前往上開乙○○受僱之工廠
    向自訴人乙○○詐稱：「我們所蓋的工廠要變更為大電（按
    ：即工廠用電），因為是違章的工廠，故申請變更為大電的
    手續就必須要妳所有權人本人親自前去才可以辦理，現在我
    來載妳一起去辦」云云。自訴人乙○○當時雖稍表猶豫之情
    ，被告丙○○○即稱：「不會啦，祇是去申請大電而已，怎
    麼會害妳」云云，乙○○旋向工廠之實際負責人吳振春請假
    後偕同被告丙○○○前往辦理申請大電之手續。被告丙○○○載同自訴人乙○○離開工廠後，即以相同手法帶同乙○○
    至地政事務所以事先偽刻並隱藏攜帶之乙○○印章申請變更
    乙○○之印鑑，並同時請領變更後之乙○○印鑑證明，而非
    辦理申請變更大電之手續（在自訴人乙○○之記憶中，被告
    丙○○○前後兩次載同自訴人乙○○前往辦理各項所謂之手
    續時，被告丙○○○似曾囑自訴人乙○○在不知名之文件上
    按指印，然究竟按幾次指印，則自訴人乙○○實難清楚記憶
    ），被告等於以上開不法方式向戶政機關辦理乙○○之印鑑
    變更並詐領乙○○之印鑑證明後，隨即冒用自訴人乙○○之
    名義使用偽刻之乙○○印章偽造同意抵押權自李博淵移轉予
    鄭李櫻葉之同意書，並連同其所詐領之乙○○（變更後）印
    鑑證明一起交付予李博淵及鄭李櫻葉使於八十七年七月二十
    八日申請辦妥抵押權讓與登記手續，是被告兩人就此自有共
    同行使偽造私文書之行為，致該地政機關將該不實事項登載
    於職務上所掌之土地、建物登記簿上，均足生損害於乙○○
    及該地政機關管理土地登記之正確性。
二、按犯罪事實應依證據認定之，無證據不得推定其犯罪事實；
    又不能證明被告犯罪者，即應諭知無罪之判決，刑事訴訟法
    第一百五十四條、第三百零一條第一項分別定有明文。訊據
    被告丙○○○堅詞否認上揭犯行，辯稱：系爭農地確係伊所
    購得，並因伊無自耕能力而登記於自訴人乙○○名下，但自
    訴人所指歷次抵押權設定登記及請領印鑑證明，伊均明白將
    實情告知自訴人乙○○，並無隱暪、欺騙或偽以乙○○名義
    提出申請情事，伊並無偽造文書、印章或偽造有價證券之行
    為等語，資為抗辯。
三、經查：丁○○部分業經判決無罪確定。被告丙○○○有關詐
    欺部分亦經判決確定，餘行使偽造私文書及偽造有價證券部
    分則：
(一)、關於被告丙○○○請領、變更印鑑證明，及以系爭農地與其
    上建物設定、變更抵押權，暨偽造本票之部分：
  按自訴人之指訴，係以使被告受刑事訴追為目的，是其陳述
    是否與事實相符，仍應調查其他證據以資審認，最高法院五
    十二年度台上字第一三○○號判例意旨足資參照。本件自訴
    人乙○○指稱其前後二次隨同被告丙○○○申辦及變更印鑑
    證明，均係被告向乙○○詐稱請求協助申請系爭農地上建物
    之用電，且其對前往申辦之機關係戶政事務所而非電力公司
    毫無所悉等節，除證人即自訴人乙○○之僱用人與同事吳振
    春及吳陳冬粉證稱：被告曾至乙○○上班處所找自訴人乙○○（如後所述）外，餘無其他證據足以證明此部分之指訴。
    況系爭農地係被告丙○○○所購買，並信託登記於自訴人乙○○名下，為被告丙○○○與自訴人乙○○均不爭執之事實
    ，如此被告丙○○○以實際上屬其所有之土地向他人抵押借
    款，衡情應無故意編排申請用電之虛構事實誘使自訴人乙○○同意之必要。又前述設定三百萬元金額抵押權予李博淵，
    嗣經李博淵將抵押權讓與鄭李櫻葉之原由，乃被告丙○○○
    向鄭李櫻葉借款，鄭李櫻葉遂要求其兄李博淵擔任抵押權設
    定之名義人而設定於李博淵名下，嗣因李博淵之要求始將抵
    押權變更為鄭李櫻葉以符實際情形等情，亦據證人李博淵及
    鄭李櫻葉證述明確（見原審卷(三)第一八八、一八九頁），故
    該次變更抵押權人之他項權利登記，亦係使原抵押權登記內
    容符合實際情形，且不生變動自訴人乙○○權利義務之效果
    ，依社會經驗而為判斷，被告似亦無大費周章偽刻印章再次
    虛構申請大電之事實誘騙自訴人乙○○配合辦理，故自訴人
    此部分之指訴，與一般日常生活之經驗法則不相符合，實難
    遽信。
  證人即自訴人所舉證人吳振春（僱用自訴人乙○○之人）於
    原審調查中雖證述：八十七年間丙○○○去伊所經營之工廠
    找乙○○，乙○○即請假與丙○○○同往工廠變更大電，但
    伊不知當時乙○○身上有無帶印章，丙○○○僅曾前往伊工
    廠一次．．．我記得時間約為九十年五月四日作證時之三年
    前夏日，在該次之前丙○○○經常至伊工廠往訪乙○○，但
    之後即未見丙○○○前來。伊無法詳記丙○○○每次尋訪乙○○之情形，但因乙○○甚少請假，故伊記得其請假申請大
    電之事等語（見原審卷(二)第二一六、二一七頁）；證人即自
    訴人乙○○之同事吳陳冬粉雖亦到庭證述：伊只記得曾經看
    過丙○○○來訪其大嫂乙○○，聲稱欲前往聲請變電，至於
    時間伊已無法記憶等語（見原審卷(三)第一九四、一九五頁）
    。依該二證人所陳，固得認為被告丙○○○確曾前往工廠要
    求自訴人乙○○協助申請大電，但除該次申請大電之造訪外
    ，被告丙○○○亦多次往訪乙○○，如此即難遽認該次申請
    大電之時間即為自訴人乙○○變更印鑑登記之日，且難以確
    信被告丙○○○有假藉申請大電詐誘乙○○辦理印鑑登記之
    行為。
  自訴人乙○○於八十年十月廿七日申請（第一次）印鑑登記
    時，另於印鑑登記申請書捺按指印為證，且其嗣因遷出戶籍
    視同註銷該次印鑑登記，又於八十五年五月二十日再行以（
    第一次登記）相同之印章申請為印鑑登記，嗣於八十七年七
    月廿三日再次捺按指印以不同之印章申請（第二次）印鑑變
    更登記，此有台南市安南區戶政事務所九十一年六月五日南
    安戶三字第○四四三一號函及所附之印鑑登記申請書影本在
    卷可按（見原審卷(三)第五三、五八至六十頁）。依一般社會
    常情而言，吾國人民無論智識及教育程度為何，在政府機關
    捺按指印通常均審慎行事，鮮見對於捺按指印所為何事毫無
    所悉即率爾為之之例，而戶政事務所之一般場景與申請用電
    之電力公司明顯不同，自訴人乙○○縱使未曾接受教育，亦
    難認全無區別判斷之能力。再者，自訴人既陳稱不知如何辦
    理印鑑登記，復未提及被告丙○○○另有於八十五年五月二
    十日再次偕同乙○○申辦印鑑登記之行為，則自訴人乙○○
    何能於八十五年五月二十日之再次申請印鑑登記行為。縱上
    各節，自訴人空言指稱遭被告丙○○○所詐而申請並變更印
    鑑登記並進而為使公務員登載不實行為云云，即難採為對被
    告不利之認定。自訴人乙○○雖提出第一次登記之印章（附
    於原審卷(二)第一二○頁）以示該枚印章未曾遺失而無變更印
    鑑之必要，然查自訴人於發現被告丙○○○退票且下落不明
    後、提起本件自訴前之八十八年十二月廿四日另以遺失為由
    ，再次以不同之印章為印鑑變更登記之申請，有該日印鑑變
    更登記申請書影本在卷可按（附於原審卷(三)第六二頁），故
    不能以自訴人之第一次登記之印章仍存在為由，遽認第二次
    印鑑變更登記必為被告丙○○○等人之偽造冒名申請甚明。
  證人即受任代辦李博淵三百萬元抵押權設定登記及嗣後變更
    抵押權人為鄭李櫻葉之代書李佳錚（改名前姓名為李素貞）
    於原審審理中，二度到庭結證略稱：抵押登記之義務人就是
    要兼連帶保證人，當時伊曾告知設定雙方當事人，辦理設定
    當日自訴人乙○○亦有到場，但已經過八、九年，伊不能十
    分確定，但伊記得當時有一位身材矮小之婦人（按自訴人乙○○之體型亦矮小）與丙○○○同往．．．伊記得第一次辦
    理設定登記之時連帶保證人乙○○及債權人、債務人雙方均
    有到場，但伊不能確定是否即同庭在場之自訴人乙○○，當
    時印鑑章乃被告丙○○○提出，丙○○○告稱因伊並無自耕
    農身分故而將系爭農地登記於乙○○的名下，但丙○○○自
    行保管權狀，第一次辦設定登記時，印鑑證明、當事人之身
    分證及戶口名簿影本均係丙○○○準備提供，而後辦理抵押
    權讓與予鄭李櫻葉亦係被告丙○○○提供權狀及乙○○之印
    鑑證明等語（見原審卷(二)第一四三、一四四頁；卷(三)第一九
    ○、一九一頁）。依該代書證人所證，被告丙○○○於辦理
    設定抵押權登記之時，確有一身材體型與自訴人乙○○相似
    之婦人相陪，故被告丙○○○辯稱自訴人乙○○知情且陪同
    前往辦理設定登記乙節，即非無可能。
  至於登記為系爭農地所有權人之自訴人乙○○並未向鄭李櫻
    葉借款，何以於抵押權設定登記過程中列名「義務人兼連帶
    債務人」乙節？業據證人即代書李佳錚迭於原審證述：「抵
    押登記之義務人就是要兼連帶保證人」、「我的認知是乙○○如果沒有兼連帶債務人，李博淵將來是沒有辦法拍賣這塊
    土地的。（在你的作業習慣上是否會將所有權人列為連帶債
    務人？）是的」（見原審卷(二)第一四三頁、卷(三)第一九一頁
    ），是自訴人乙○○之所以被列為三百萬元抵押權設定登記
    之連帶債務人，實乃承辦代書因法律素養未足而為制式作業
    習慣所致，被告丙○○○辯稱未指示將自訴人乙○○亦列為
    連帶債務人乙節，尚非無由，如此自難認定被告丙○○○有
    逾越授權擅自將自訴人乙○○列為連帶債務人之犯行。
  自訴人雖指稱被告丙○○○另偽以自訴人乙○○名義，與被
    告丙○○○、丁○○共同簽發面額三百萬元本票一紙，且依
    自訴人提出之錄音譯文（七之Ａ面第二段）鄭李櫻葉雖於自
    訴人甲○○提及「不是那兩張啦，之前沒有，你沒有拿三張
    給我們看，是另外那一張，她（指丙○○○）說她沒有開那
    一張啦」之後，回稱：「那一張是以前有沒有，那是以前她
    另外借錢的，與現在借的這六百萬元不同，那（按應是”哪
    ”之筆誤）有什麼那一張．．．那另外一張已是沒有用的東
    西了，你現在拿那個要幹什麼．．．她最初是向我借三百萬
    元，後來再借三百萬元，變成六百萬元，那一張已沒有，她
    拿回去了啊．．．」，（七之Ｂ面）又於自訴人甲○○提及
    其前次所見以乙○○為發票人之本票已經丙○○○取回乙節
    ，答以：「對啦．．啊那一張就沒有了」，並於甲○○詢以
    ：「啊我現在是說另外那一張啊？」時，再答稱：「啊那一
    張就沒有了」等語（見審理卷(二)第一五七至一五九頁）。依
    鄭李櫻葉與自訴人甲○○之對話，似確有自訴人等所指之「
    第三張經被告丙○○○取回之本票」，但該紙支票其上是否
    確有自訴人乙○○為共同發票人之印章或署押，雖經自訴人
    甲○○一再套問，鄭李櫻葉之應答仍顯模稜兩可，無從明確
    判斷確有第三紙自訴人乙○○為共同發票人之本票。而證人
    鄭李櫻葉、鄭正惃則均於原審到庭結證略稱：被告丙○○○
    共簽發面額三百萬元面額之本票二紙，該二紙本票之發票人
    均為被告丙○○○及丁○○，並無以乙○○名義簽發之本票
    ，丙○○○亦未曾以乙○○簽發之票據持向其等借款．．．
    鄭正惃確曾持一紙本票交甲○○檢視，但該紙本票之發票人
    有無乙○○現已無從記憶等語（見原審卷(二)第一四四、一四
    五頁；卷(三)第二二一至二二三頁）。再證人即自訴人甲○○
    之夫謝文通雖於原審到庭證述：伊陪同其妻甲○○拜訪鄭李
    櫻葉之先生鄭正惃時，曾見到三紙面額均為三百萬元之本票
    ，其中一紙係被告丙○○○、丁○○與自訴人乙○○共同簽
    發等語（見原審卷(三)第一九三、一九四頁），但證人謝文通
    與自訴人甲○○係夫妻關係，其二人同財共居利害休戚，該
    證人之客觀性顯有未足，其證言附合自訴人甲○○之陳述，
    非無可能。再者，依土地登記實務，土地謄本之上原即列有
    抵押權人之住址年籍，且未列載登記代理人之姓名住址，故
    證人謝文通證述伊等係依土地謄本查知土地代書李佳錚之住
    址後，輾轉自代書處得知鄭李櫻葉之住址云云（見原審卷(三)
    第一九三頁），顯與事實不相符合，益徵不能以該證人之證
    言採為不利於被告丙○○○之認定依據。此外，復無該紙本
    票為憑，綜上各節，自訴人指稱被告丙○○○另有偽以自訴
    人乙○○名義共同簽發本票之行為，尚難採信。
四、綜上所論，本件並無充足之證據足資確信被告丙○○○涉有
    自訴人所指行使偽造私文書及偽造有價證券之犯行，因認被
    告被訴之犯罪事實不能證明，依法即應為其等無罪判決之諭
    知。
五、原審以不能證明被告犯罪為由，判決被告無罪，其認事用法
    洵無違誤，自訴人上訴意旨指摘原審判決不當云云，為非可
    採，其上訴顯無理由，應予駁回。
據上論斷，應依刑事訴訟法第三百六十八條，判決如主文。
中　　華　　民　　國　　96　　年　　5　　月　　31　　日
　　　　　　　　　刑事第一庭  審判長法　官  黃崑宗
                                    法  官  蔡長林
　                                  法  官  夏金郎
以上正本證明與原本無異。
被告不得上訴。
自訴人如不服本判決，應於收受本判決後十日內向本院提出上訴
書狀。其未敘述上訴理由者並得於提起上訴後十日內向本院補提
理由書狀（均須按他造當事人之人數附繕本）「切勿逕送上級法
院」。
    　　　　　　　　　　　　　　　　書記官　劉岳文
中　　華　　民　　國　　96　　年　　6 　　月　　5 　　日
